臺灣高等法院民事判決
108年度重上字第58號
上  訴  人  高秋萍  
訴訟代理人  侯冠全律師
被 上訴 人  李建興  
訴訟代理人  陳宏雯律師                          
複 代理 人  林楷傑律師
上列當事人間請求遷讓房屋等事件，上訴人對於中華民國107年9
月14日臺灣士林地方法院第一審判決（105年度重訴字第433號）
提起上訴，本院於109年5月27日言詞辯論終結，判決如下：
    主      文
上訴駁回。
第二審訴訟費用由上訴人負擔。　　
    事實及理由
壹、程序方面
　　按當事人不得提出新攻擊或防禦方法。但因非可歸責於當事
    人之事由，致未能於第一審提出者，不在此限。民事訴訟法
    第447 條第1 項但書第5 款定有明文。上訴人於本院第二審
    程序以其於民國107年10月11日、108年1月1日，先後自訴外
    人即被上訴人之父乙○○受讓對被上訴人之債權共新臺幣（下
    同）440萬元，於本件為抵銷抗辯。經核此防禦方法之事實
    發生於000年0月00日第一審判決後，上訴人未於第一審提出
    ，非可歸責於上訴人，依前說明，上訴人於本院提出此新防
    禦方法，應予准許。
貳、實體方面
一、被上訴人主張：上訴人於99年9月14日兩造離婚後，無權占
    住於伊所有之臺北市○○區○○路00巷00號未辦保存登記房屋（
    下稱系爭房屋），經伊多次請求上訴人搬離未果，已損害伊
    關於系爭房屋之所有權，並受有相當於租金之不當得利。爰
    依民法第767條第1項、第179條等規定，求為命上訴人遷讓
    返還系爭房屋、給付伊181萬3,047元，並自105年5月17日起
    至返還系爭房屋之日止，按月給付伊3萬5,474元之判決（原
    審就上開部分為被上訴人勝訴判決，上訴人不服，提起上訴
    。至未繫屬本院部分，不予贅述）。答辯聲明：上訴駁回。
二、上訴人則以：兩造離婚前，伊即與乙○○及訴外人即兩造子女
    李馥任、李昀軒（下稱李馥任2人）同住於系爭房屋，兩造
    離婚後，上訴人容許乙○○及斯時尚未成年之李馥任2人居住
    於系爭房屋，因伊為李馥任2人之親權人，並受乙○○之指示
    ，隨同居住於系爭房屋，而為李馥任2人及乙○○之占有輔助
    人，並非無權占有。縱認伊為無權占有，因伊係為被上訴人
    履行其對子女之法定扶養義務，依民法第174條規定，被上
    訴人不得對伊請求損害賠償，伊即無庸負擔不當得利。又被
    上訴人於本件起訴前從未反對伊居住於系爭房屋照顧兩造子
    女及乙○○，構成默示意思表示合致，不得向伊請求起訴日前
    之不當得利。至於李馥任2人成年後，因伊與其等及乙○○共
    同使用系爭房屋，倘須返還不當得利，亦以伊使用之部分利
    益為限。另本件相當於租金之不當得利金額，應以系爭房屋
    現值及土地申報地價之總額年息百分之三計算為當。此外，
    乙○○已將代償被上訴人銀行貸款債務之不當得利債權於440
    萬元範圍內讓與伊，伊得以此債權對之主張抵銷等語，資為
    抗辯。上訴聲明：㈠原判決關於命上訴人遷讓返還系爭房屋
    ，給付181萬3,047元，及自105年5月17日起，至返還上開房
    屋予被上訴人之日止，按月給付3萬5,747元部分，及該部分
    假執行之宣告均廢棄。㈡上開廢棄部分，被上訴人於第一審
    之訴及假執行之聲請均駁回。
三、關於遷讓返還系爭房屋部分：
　㈠按對於妨害其所有權者，得請求除去之。有妨害其所有權之
    虞者，得請求防止之。民法第767條第1項定有明文。次按對
    於物有事實上管領之力者，為占有人。受僱人、學徒、家屬
    或基於其他類似之關係，受他人之指示，而對於物有管領之
    力者，僅該他人為占有人。民法第940條、第942條定有明文
    。所謂輔助占有人，重在其對物之管領，係受他人之指示，
    至是否受他人之指示，應就自為指示之他人與受指示者間之
    內部關係觀之。再按所謂默示之意思表示，係指依表意人之
    舉動或其他情事，足以間接推知其效果意思者而言，若單純
    之沈默，除有特別情事，依社會觀念可認為一定意思表示者
    外，不得謂為默示之意思表示。
　㈡被上訴人主張其為系爭房屋之所有權人一節，為上訴人所不
    爭執（見本院卷33、45、609頁），上訴人復自承其自系爭
    房屋92年建造後即居住至今（見本院卷45頁），惟抗辯其於
    兩造離婚後非無權占有系爭房屋，自應就其占有權源負舉證
    之責。查，證人李馥任於原審證稱：乙○○來來去去的，想來
    住系爭房屋就會過來，105年間眼睛開刀後就不能開車，所
    以比較不方便來；乙○○可能是1個禮拜或1個月來1次，最長
    待幾天，也有可能1天就走等語（見原審卷126頁），證人張
    清泉亦證稱：乙○○4、5年前跟伊講他搬到蘆洲，因為三重的
    朋友比較多，乙○○應該很少住在系爭房屋因為常在三重、蘆
    洲碰到他等語（見原審卷144、145頁），足見乙○○日常生活
    多在其他處所，非與上訴人同住於系爭房屋，上訴人抗辯其
    為照顧乙○○生活起居之目的，而受乙○○指示居住系爭房屋，
    即非可採。又兩造離婚後，斯時尚未成年之李馥任2人權利
    義務之行使或負擔由上訴人單獨任之，此為兩造所不爭（見
    原審卷50、51頁），上訴人基於親權人地位具有保護教養未
    成年子女之權利義務，其居住於系爭房屋自屬自主占有，而
    無受未成年子女之指示之可能，上訴人抗辯本件係未成年子
    女占有，其僅為占有輔助人云云，亦屬無稽。上訴人復未提
    出被上訴人有何足認默示同意上訴人居住於系爭房屋之舉動
    或情事，上訴人抗辯其因與被上訴人默示意思合致，而有占
    用系爭房屋之權源，仍無可採。被上訴人依上開規定，請求
    上訴人遷讓返還系爭房屋，應屬有據。
四、關於不當得利部分：
　㈠按無法律上之原因而受利益，致他人受損害者，應返還其利
    益。民法第179條前段定有明文。次按城市地方房屋之租金
    ，以不超過土地及其建築物申報總價年息百分之十為限。土
    地法第97條第1項亦有明文。又租金為承租人使用、收益租
    賃物應支付之對價，故法院審酌使用土地所獲得之利益時，
    除應斟酌不動產之價值、所處位置及其四周工商業繁榮情形
    外，另應注意占有人利用該土地之經濟價值與所得之利益。
　㈡上訴人自兩造離婚起即無權占有系爭房屋，已如前述，屬無
    法律上原因受有利益，致被上訴人受損害，被上訴人請求上
    訴人返還自105年5月16日起訴日回溯5年間（即自100年5月1
    7日起至105年5月16日止）及起訴後至上訴人返還系爭房屋
    之日止之不當得利，自非無據。查，系爭房屋現由上訴人與
    李馥任2人共同居住作為住家使用，依3人間之家庭成員關係
    ，及系爭房屋外部包含庭院、圍牆，內部一樓包含客廳、餐
    廳、廚房、客房及廁所，二樓包含起居室、臥室、書房、浴
    廁，無從區隔上訴人與李馥任2人個別獨立使用範圍，有原
    審勘驗筆錄及現場照片在卷可佐（見原審卷第264至279頁）
    ，堪認系爭房屋內外均屬上訴人與李馥任2人共同使用空間
    ，而為上訴人事實上管領力可及之處，無從劃分個人使用比
    例。又系爭房屋占用臺北市○○區○○段○○段000○000地號土地
    面積合計684.51平方公尺，位於陽明山山區，風景秀麗、環
    境清幽，為著名觀光地區，鄰近有臺灣復臨美國學校、陽明
    山國小、中國文化大學及陽明山國家公園等設施，距離當地
    主幹道最近公車站牌約700公尺（步行約10分鐘、開車約2分
    鐘），距離捷運站約6公里（開車約13分鐘）等情有土地複
    丈成果圖、地圖、系爭房屋附近設施照片、Google Map可稽
    （見原審卷282頁、182至186頁，本院卷355至363頁、393至
    411頁），本院參酌上開各項因素，認系爭房屋居住環境品
    質甚高，雖非毗鄰商業區，惟有大眾交通工具可利用，生活
    機能得以適當兼顧，被上訴人主張占用系爭房屋相當於租金
    之不當得利數額以房屋現值及土地申報地價之總額年息8％計
    算，應屬適當。上訴人以系爭房屋尚有他人共同居住，且生
    活機能不便為由，抗辯上訴人不應負擔全部面積之使用利益
    ，且相當於租金之不當得利應以土地及其建築物申報總價年
    息百分之三計算云云，均有未洽。再查，系爭土地於100年
    、105年之申報地價分別為每平方公尺5,680元、6,960元，
    系爭房屋自100年度至105年度之現值分別為59萬6,000元、5
    8萬8,200元、58萬0,400元、57萬2,600元、56萬4,800元、5
    5萬6,900元，有地價謄本及臺北市稅捐稽徵處士林分處函文
    為憑（見原審卷29、220、173頁）。被上訴人請求上訴人給
    付100年5月17日至105年5月16日相當於租金之不當得利181
    萬3,047元（計算式如附表所示）及自105年5月17日起至返
    還系爭房屋之日止，按月給付3萬5,474元【計算式：（6,96
    0×684.51＋556,900）×8％÷12＝35,474】，均有理由。
　㈢另按管理人違反本人明示或可得推知之意思，而為事務之管
    理者，對於因其管理所生之損害，雖無過失，亦應負賠償之
    責。前項之規定，如其管理係為本人盡公益上之義務，或為
    其履行法定扶養義務，或本人之意思違反公共秩序善良風俗
    者，不適用之。民法第174條固有明文。惟本件被上訴人係
    主張上訴人無權占有系爭房屋，受有不當得利，非主張上訴
    人不適法無因管理，復未依上開民法第174條第1項規定請求
    上訴人負損害賠償責任，上訴人抗辯其為被上訴人履行法定
    扶養義務，依同條第2項規定不負損害賠償責任，而無庸返
    還占用系爭房屋不當得利云云，與本件訴訟標的之爭議無涉
    ；況上訴人本於自主占有使用系爭房屋（見三、㈡），顯非
    為被上訴人履行法定扶養義務，因此事實所致被上訴人之損
    失，自不在免責範疇，上訴人抗辯其不負損害賠償或返還不
    當得利之責，自無可採。此外，上訴人抗辯乙○○已將代償被
    上訴人銀行貸款債務之不當得利債權於440萬元範圍內讓與
    伊，伊得以此債權於本件主張抵銷等語，惟被上訴人否認乙
    ○○有何為其清償銀行貸款之情事。查，證人乙○○固證稱：伊
    為被上訴人償還陽信銀行天母分行、儲蓄總部貸款，係將現
    金存入被上訴人帳戶，讓銀行扣款；法院提示陽信銀行天母
    分行存款單，都是伊去繳錢的；伊將對被上訴人之債權讓與
    上訴人，上訴人所提出債權讓與契約書2紙確為伊所簽署；
    伊資金來源係賣龍潭土地及內湖房子後可分得1,100萬元，
    都拿去為被上訴人清償房貸，每次領到150萬、200萬元就拿
    去還房貸等語（見本院卷515至518頁），惟乙○○就其為被上
    訴人還款金額陳述前後不一，前稱至少4,000萬元，嗣稱為
    被上訴人還陽信銀行2家分行貸款，各500、600萬元（見本
    院卷515頁），且與債權讓與契約書所載代償被上訴人貸款
    共計1,430萬元（見本院卷229、231頁)，及上訴人書狀記載
    乙○○代償被上訴人貸款共計837萬元等語（見本院卷423頁）
    ，均不相符；且乙○○上開所稱每次領到150萬元、200萬元房
    地價金就去幫被上訴人還房貸等語，亦與上訴人書狀記載：
    乙○○自100年11月至105年3月間分次存入12萬元至49萬5,000
    元不等金額至被上訴人帳戶一節（見本院卷423、425頁），
    有所矛盾；再觀諸陽信銀行函覆被上訴人帳戶存款送款單所
    載「甲○○」等字之筆跡顯有多種（見本院卷453至481頁），
    不能證明該等款項係乙○○所存入，證人乙○○上開證詞，均難
    採信。上訴人復未提出任何足以證明乙○○將款項存入被上訴
    人帳戶之證據，則上訴人指稱乙○○為被上訴人代償貸款一節
    無從認為屬實，則其抗辯自乙○○受讓對被上訴人代償貸款之
    不當得利債權云云，要無可採。至於上訴人於本院準備程序
    終結後另以其依本院100年度家上字第7號確定判決，得向被
    上訴人請求113萬1,356元本息，提出新抵銷抗辯。稽之此判
    決係於100年4月12日確定（見本院卷573頁），上訴人並無
    不能於原審或本院準備程序終結前提出之理，竟至本院準備
    程序終結後始逾時提出，顯為可歸責上訴人所致，有礙訴訟
    之終結及被上訴人之防禦，且不許其於行言詞辯論時始提出
    此項抵銷抗辯，對當事人而言，亦無顯失公平之情形。本院
    因認上訴人此項未於準備程序主張之抵銷抗辯，不應准許。
五、綜上所述，被上訴人依民法第767條第1項、第179條規定請
    求上訴人遷讓返還系爭房屋，並給付181萬3,047元，及自10
    5年5月17日起至返還系爭房屋之日止，按月給付3萬5,474元
    ，均有理由，應予准許。原審就上開部分為上訴人敗訴之判
    決，並為假執行之宣告，均無不合，上訴人指摘原判決此部
    分為不當，求予廢棄改判，為無理由，應駁回其上訴。
六、本件事證已臻明確，兩造其餘之攻擊或防禦方法及所用之證
    據，經本院斟酌後，認為均不足以影響本判決之結果，爰不
    逐一論列，附此敘明。
七、據上論結，本件上訴為無理由，依民事訴訟法第449 條第1
    項、第78條，判決如主文。
中　　華　　民　　國　　109 　年　　6 　　月　　17　　日
                  民事第二十三庭
                      審判長法  官  蕭胤瑮
                            法  官  許勻睿
                            法  官  袁雪華  
附表：
計算期間 相當於租金之不當得利數額（元） 100年5月17日至100年12月31日 （5,680×684.51＋596,000）×8%×229/365≒225,061 101年1月1日至101年12月31日 （5,680×684.51＋588,200）×8%≒358,097 102年1月1日至102年12月31日 （5,680×684.51＋580,400）×8%≒357,473 103年1月1日至103年12月31日 （5,680×684.51＋572,600）×8%≒356,849 104年1月1日至104年12月31日 （5,680×684.51＋564,800）×8%≒356,225 105年1月1日至105年5月16日 （6,960×684.51＋556,900）×8%×137/366≒159,342 總計  1,813,047 

正本係照原本作成。
如不服本判決，應於收受送達後20日內向本院提出上訴書狀，其
未表明上訴理由者，應於提出上訴後20日內向本院補提理由書狀
（均須按他造當事人之人數附繕本）上訴時應提出委任律師或具
有律師資格之人之委任狀；委任有律師資格者，另應附具律師資
格證書及釋明委任人與受任人有民事訴訟法第466 條之1第1項但
書或第2項（詳附註）所定關係之釋明文書影本。如委任律師提
起上訴者，應一併繳納上訴審裁判費。
中　　華　　民　　國　　109 　年　　6 　　月　　18　　日

  　　　　　　　　　　　　　書記官  蕭詩穎
  　　　　　　　　　　　　　
附註：
民事訴訟法第466條之1（第1項、第2項）：
對於第二審判決上訴，上訴人應委任律師為訴訟代理人。但上訴
人或其法定代理人具有律師資格者，不在此限。
上訴人之配偶、三親等內之血親、二親等內之姻親，或上訴人為
法人、中央或地方機關時，其所屬專任人員具有律師資格並經法
院認為適當者，亦得為第三審訴訟代理人。